【裁判字號】    97,上訴,3689
【裁判日期】    971022
【裁判案由】    貪污治罪條例
【裁判全文】
臺灣高等法院刑事判決                97年度上訴字第3689號
上  訴  人
即  被  告  甲○○
選任辯護人  李文中律師
            粘毅群律師
上列上訴人，因貪污治罪條例案件，不服臺灣板橋地方法院97年
度訴字第233號，中華民國97年5月27日第一審判決（起訴案號：
臺灣板橋地方法院檢察署96年度偵字第29895 號），提起上訴，
本院判決如下：
    主  文
原判決撤銷。
甲○○犯如附表所示之罪，各處如附表所示之刑，應執行有期徒
刑貳年肆月，褫奪公權貳年。
    事  實
一、甲○○為台北縣政府警察局三峽分局湖山派出所警員（現已
    離職），為依法令服務於國家所屬機關而具有法定職務權限
    之公務員，明知台北縣政府警察局發給三峽分局之機關團體
    企業卡（係台北縣政府警察局鑑於公務車使用油票加油制度
    易生弊端，而與中國石油公司簽訂共同供應契約，以資節省
    公帑所採制度，該卡編號000000000000000000號，下稱系爭
    加油卡）係專供車號ＤＮ─9561號警用巡邏車使用，不能流
    做私用，竟意圖為自己不法之所有之犯意，利用職務上保管
    該專用加油卡機會，先後為下列犯行：(一)於民國（下同）
    96年10月7日凌晨6時許，駕駛所有之車號8370─ＴＥ號自小
    客車，前往台北縣鶯歌鎮○○○街28號山隆鶯歌加油站加油
    ，提示系爭加油卡簽帳，偽裝係為公務車加油，使該加油站
    員工林雅珺陷於錯誤，因而將合計油資新台幣（下同）1252
    元汽油加入前開自小客車油箱，得手後隨即離去。(二)甲○
    ○於前次詐油得手後，另行起意，於二週後之96年10月22日
    凌晨5 時許，以同一手法，使該加油站員工林雅珺陷於錯誤
    ，因而將合計油資1647元汽油加入前開自小客車油箱，得手
    後隨即離去。(三)甲○○食髓知味，再度另行起意，於一週
    後96年10月28日凌晨5 時許，以同一手法，使該加油站員工
    林慶瑋陷於錯誤，因而將合計油資1546元之汽油加入前開自
    小客車油箱，得手後隨即離去。嗣中油公司向三峽分局請款
    時，為負責核銷之警員李鴻章察覺有異，循線查悉上情，甲
    ○○即於96年11月8 日、同年12月24日警詢及偵查時自白，
    並於同年11月9日自動繳交全部所得財物4445元。
二、案經臺北縣政府警察局三峽分局報告臺灣板橋地方法院檢察
    署檢察官偵查起訴。
    理  由
一、本案認定犯罪事實所採用證據，證人林慶瑋、林雅珺於警訊
    、偵查中供述，及簽帳單、相片等書證，經檢察官、被告甲
    ○○、辯護人於法院審理時同意將該等證據資料列為證據調
    查，法院審酌上開證據資料作成時之情況，並無不適當情形
    ，且證據力並未明顯偏低，依刑事訴訟法第159 條之5第1項
    規定，均應具有證據能力。
二、上揭犯罪事實，業據上訴人即被告（下稱被告）甲○○，先
    後於偵查及原審時坦承不諱，核與證人林雅珺、林慶瑋警詢
    及偵查時證述情節相符，復有土地銀行簽帳單、加油卡影本
    、查獲照片、三峽分局交易統計表、商務卡加油請款流程表
    等件在卷可證，足證被告之自白核與事實相符，自堪採信。
    被告於本院亦坦承該私自加油情節，惟辯稱其未施用詐術，
    如有犯罪，應係圖利犯行云云，辯護人並辯稱：被告非特意
    穿警察制服前去加油，且未使加油站員工陷於錯誤，該員工
    應有查證車號是否相符之責任，且被告僅有二次穿制服云云
    。惟查：
(一)被告於本院供稱：加油卡是一部巡邏車配一張，上面有打上
    車號，沒有油時即可加油等語在卷，對照其於警詢、偵查中
    供稱：95年3 月到職，油卡沒有人保管，平時置於該車上，
    所內同仁均可取得，平時駕駛該車之人見無油時，即可至特
    約加油站加油，因被告穿制服及持油卡，加油工即讓被告加
    油。三次加油都還在被告上班時間，這台巡邏車停在所內，
    其就去車內拿來使用等語。又證人李鴻章於原審證稱：一張
    卡只針對一部車子，加油站員工要審核車號，中油有向警局
    請款等語（原審卷33至34頁），佐以簽帳單上確有打上車號
    、加油站員工林雅珺證稱：伊知公務車加油須核對車號，但
    被告二次都穿制服，林慶瑋證稱：伊來不到幾天，不清楚公
    務車加油程序等情，堪認被告就加油卡規範目的、用途、應
    以系爭卡號所載警用車始能加油等節，有所認識。又依被告
    所供：其因當弟弟保證人，以致遭銀行扣款，那個月剛好撞
    車，才以油卡去加油，供自己車輛使用云云，堪認被告主觀
    上有詐欺加油之意圖至明，此與被告有無穿警察制服、加油
    站員工有無審查義務，尚無直接關連。況且，現今工商社會
    ，服務業以提供最佳服務、迅速為宗旨，且均先加油再付款
    或刷卡，對顧客僅能形式上查詢，加油卡如已符合形式真正
    要件，即未再詳查其內部關係，被告前二次既穿制服且持加
    油卡，加油者未再確認車號，尚非有悖經驗法則。且加油站
    員工大多為工讀生，對加油顧客之車輛是否係警用車，無從
    熟稔程序並具有實質審查權，此觀二位員工證人上開證詞，
    應甚明灼，如同犯罪嫌疑人冒用家人或友人信用卡購物刷卡
    般，商家並無實質審查權以辨認該嫌疑人何以持用信用卡，
    則被告辯稱其未施用詐術，礙難採信。辯護人請求函查被告
    犯罪日期服勤時刻表、加油站錄影監視紀錄，核非必要。
(二)按，貪污治罪條例第六條第一項第四款圖利罪，係公務員職
    務上圖利之概括規定，必其圖利行為不合於同條例第四條、
    第五條及第六條第一款至第三款特別規定者，始有其適用（
    最高法院96年台上字第1706號判決）。依被告於偵查中供稱
    ：其係利用上班時間，至巡邏車上取出加油卡私自前往加油
    ，是被告利用職務上機會，取得警用加油卡，以自用車持向
    加油站簽帳加油，使加油站員工誤係駕駛公務車，足見被告
    自始即意圖以專用加油卡向加油站詐取油料，而加油站員工
    確因誤認被告駕駛公務車，始交付被告油料，自與上開條例
    第五條第一項第二款要件相符，被告及辯護人辯稱被告應係
    圖利犯罪，礙難採取。又被告原審辯護人辯稱：被告雖加油
    三次，但僅有一次核銷行為，應論以一罪云云，但依本件之
    加油情節，每次均係獨立完成之行為，至警局每月如何與加
    油站核對付費，應與上開犯行無關，辯護人此部分辯稱，亦
    難採取。從而，被告上開犯行，洵堪認定，應依法論科。
三、核被告所為，係犯貪污治罪條例第5條第1項第2 款利用職務
    上之機會詐取財物罪。先後三次詐取財物犯行，犯意各別，
    時間有異，應分論併罰。被告犯罪情節輕微，其所得財物在
    五萬元以下，應依同條例第12條第1 項規定，減輕其刑。又
    被告於偵查中自白犯行並依法繳回款項，依同條例第8條第2
    項前段規定減輕其刑，並依法遞減之。原審經審理結果，認
    被告罪證明確，予以論科，固非無見。但查，貪污治罪條例
    第2條，已於95年7月1 日起修正公布為公務員犯本條例之罪
    者，依本條例處斷，而該條例並未就公務員有所定義，自應
    依該條例第19條規定適用刑法第10條規定，原審於事實欄已
    有說明認定，但就附表罪名記載，仍依未修正前用語載述，
    已有未合。犯罪科刑應審酌被告犯罪一切情狀，為刑法第57
    條所明定，本件被告所犯上開三罪，原審論科，固有依憑，
    但定執行刑為三年，依被告犯罪所得、犯後態度、所生危害
    等情狀以觀，難認與比例原則相符，自有未洽。又依原審筆
    錄所載，起訴罪名係利用職務上機會詐欺，而原審檢察官及
    法官已就罪名是否係圖利罪，有所闡述（原審16頁筆錄），
    原審自應就罪名認定所依憑根據，詳細論述，始能據以論科
    ，但原審疏未詳載，自有理由不備違誤。被告提起上訴，以
    上情指摘原判決罪名認定，雖非有據，但指摘原審量刑過重
    ，非無理由，原判決亦有上開可議，即屬無可維持，自應由
    本院撤銷改判。爰審酌被告素行良好，犯罪動機係一時貪念
    ，所生危害輕微，犯後已自白犯行，態度良好等一切情狀，
    分別量處附表所示之刑。又被告係犯貪污治罪條例之罪，經
    本院宣告有期徒刑以上之刑，應依同條例第17條規定各併予
    宣告褫奪公權二年，並定執行刑為有期徒刑二年四月，且就
    褫奪公權其中最長期間執行之。至貪污治罪條例第10條雖規
    定貪污所得財物，應予追繳，並依其情節分別沒收或發還被
    害人；全部或一部無法追繳時，應追徵其價額，或以其財產
    抵償之，惟本案被告已於偵查中自動繳回全部款項，爰不另
    諭知追繳發還，附此敘明。
據上論斷，應依刑事訴訟法第369條第1項前段、第364條、第299
條第1項前段，貪污治罪條例第5條第1項第2款、第8條第2項前段
、第12條第1項、第17條，刑法第11條前段、第37條第2項、第51
條第5款、第8款，判決如主文。
本案經檢察官張熙懷到庭執行職務。
中    華    民    國    97    年    10    月    22    日
                  刑事第十四庭審判長法  官  陳志洋
                                    法  官  梁耀鑌
                                    法  官  蔡聰明
以上正本證明與原本無異。
如不服本判決，應於收受送達後十日內向本院提出上訴書狀，其
未敘述上訴之理由者並得於提起上訴後十日內向本院補提理由書
（均須按他造當事人之人數附繕本）。
                                    書記官  陳建邦
中    華    民    國    97    年    10    月    22    日
附表：
┌──┬──────┬────────────┬────────┐
│編號│  犯罪時間  │      所犯罪名          │    宣告刑      │
├──┼──────┼────────────┼────────┤
│ 一 │96年10月7 日│依法令服務於國家所屬機關│有期徒刑壹年玖月│
│    │凌晨6時許   │而具有法定職務權限之公務│，褫奪公權貳年。│
│    │            │員，利用職務上之機會詐取│                │
│    │            │財物。                  │                │
├──┼──────┼────────────┼────────┤
│ 二 │96年10月22日│依法令服務於國家所屬機關│有期徒刑壹年玖月│
│    │凌晨5時許   │而具有法定職務權限之公務│，褫奪公權貳年。│
│    │            │員，利用職務上之機會詐取│                │
│    │            │財物                    │                │
├──┼──────┼────────────┼────────┤
│ 三 │96年10月28月│依法令服務於國家所屬機關│有期徒刑壹年玖月│
│    │凌晨5 時許  │而具有法定職務權限之公務│，褫奪公權貳年。│
│    │            │員，利用職務上之機會詐取│                │
│    │            │財物                    │                │
└──┴──────┴────────────┴────────┘
貪污治罪條例第5條：
有下列行為之一者，處七年以上有期徒刑，得併科新台幣六千萬
元以下罰金：
一、意圖得利，擅提或截留公款或違背法令收募稅捐或公債者。
二、利用職務上之機會，詐取財物者。
三、對於職務上之行為，要求、期約或收受賄賂或其他不正利益
    者。
前項第一款及第二款之未遂犯罰之。


司法院資訊處製作；財團法人民間司法改革基金會備份。
